【裁判字號】    95,小上,12
【裁判日期】    971217
【裁判案由】    給付遲延利息
【裁判全文】
臺灣嘉義地方法院民事判決  95年度小上字第12號
上  訴  人  己○○
            戊○○
            丙○○
            未○○○
            乙○○○
                        之1二樓
            甲○○
            庚○○
兼共    同
訴訟代理人  丁○○
追加上訴人  申○○
            亥○○    原住日本東京都中野區中央壹丁目17番
            戌○○    原住嘉義縣朴子市○○路194號
            宙○○    原住同上
            天○○    原住同上明
            玄○○    原住同上
            酉○○    原住同上
            地○○    原住同上
            宇○○○  原住同上
被上訴人    Ｃ○○○（即丑○○之承受訴訟人）
            Ａ○○（即丑○○之承受訴訟人）
                        4樓
            Ｂ○○（即丑○○之承受訴訟人）
            黃○○（即丑○○之承受訴訟人）
                        3樓
            辛○○
            子○○
            寅○○
                        號
            壬○○
            巳○○
            午○○
            卯○○
            辰○○
            癸○○○
上列當事人間請求給付遲延利息事件，上訴人對於中華民國95年
3 月21日本院嘉義簡易庭95年度朴小字第55號第一審判決提起上
訴，於97年12月3 日言詞辯論終結，本院判決如下：
    主      文
上訴駁回。
第二審訴訟費用由上訴人負擔。
    事實及理由
甲、上訴人起訴主張：(一)兩造間前於民國90年7 月4 日，經臺灣
    高等法院臺南分院以89年度上字第91號判決分割共有物確定
    ，除准就共有土地分割，尚判令被上訴人應給付上訴人新臺
    幣（下同）380,153 元。詎被上訴人就金錢補償部分均置之
    不理，上訴人為保權益，乃向嘉義地方法院民事執行處聲請
    強制執行，並於92年9 月25日將強制執行所得金額380,153
    元製作分配表，且於同年10月17日經上訴人到場領取，惟被
    上訴人對於自判決確定後至執行終了之期間即90年7 月4 日
    起至92年10月17日止，共計2 年3 月又14日遲延期間，依民
    法第233 條應按年息百分之五計算之遲延利息，總計43,506
    元，卻依然拒不給付，故依法請求被上訴人丑○○之繼承人
    即被上訴人Ｃ○○○、Ａ○○、Ｂ○○、黃○○（分擔比例
    為八分之一）、辛○○（分擔比例八分之一）、子○○（分
    擔比例八分之一）、寅○○（分擔比例八分之一）、壬○○
    （分擔比例八分之一）、巳○○（分擔比例八分之一）、午
    ○○（分擔比例八分之一）、卯○○（分擔比例二十四分之
    一）、辰○○（分擔比例二十四分之一）、癸○○○（分擔
    比例二十四分之一）應給付上訴人及視同上訴人申○○、亥
    ○○、戌○○、宙○○、天○○、地○○、酉○○、玄○○
    、宇○○○43,506元；(二)雖公同共有物之處分及其他權利之
    行使，應得全體公同共有人之同意，惟若公同共有人所在不
    明，事實上無從得其同意，此時若已獲得其餘公同共有人之
    全體同意，仍得單獨或共同起訴，而本件公同共有債權之共
    有人，除已起訴之原告八人外，其餘共有人亥○○、亥○○
    、戌○○、宙○○、天○○、地○○、酉○○、玄○○、宇
    ○○○等八人，因所在不明，於嘉義地方法院87年度訴字第
    805 號以及臺灣高等法院臺南分院89年度上字第91號審理程
    序，均以公示送達之方式處理，足見已無法獲得其等之同意
    ，至於另一公同共有人申○○已於92年5 月17日返國，目前
    設籍台北市，惟經上訴人多次聯絡，均未獲置理，經以存證
    信函通知申○○，仍未獲置理，申○○無正當理由拒絕同為
    原告，至為灼然。(三)按訴訟標的對於數人必須合一確定，而
    應共同起訴，如其中一人或數人拒絕同為原告而無正當理由
    者，法院得依原告之聲請，以裁定命該未起訴之人於一定期
    間內追加為原告，逾期未追加者，視為已一同起訴，又第一
    項未共同起訴之人所在不明，經原告聲請命為追加，法院認
    其聲請為正當者，得以裁定將該未起訴之人列為原告，民事
    訴訟法第56條之1 第1 項、第3 項定有明文。本件公同共有
    人申○○無正當理由拒絕為原告，公同共有人亥○○、戌○○、宙○○、天○○、地○○、酉○○、玄○○、宇○○○
    等八人確實所在不明，一併聲請本院裁定命申○○、亥○○
    、戌○○、宙○○、天○○、地○○、酉○○、玄○○、宇
    ○○○等9 人應於一定期間內追加為原告。(四)「分割共有物
    之判決確定時，就補償金部分及遲延責任時點之認定，應以
    判決確定時為基準，非以共有土地辦理分割登記完畢時。再
    分割共有物判決確定時，即發生形成效力與執行力，被告未
    依判決給付原告補償金，即發生遲延問題，且所生之遲延利
    息為一新發生之債之關係，原告本即得另行起訴請求被告給
    付」，此有臺灣高等法院暨所屬法院90年法律座談會採此見
    解，非需於實體程序有所請求，法院始得依法判命給付等語
    ，並聲明：被上訴人丑○○之繼承人即被上訴人Ｃ○○○、
    Ａ○○、Ｂ○○、黃○○（分擔比例為八分之一）、辛○○
    （分擔比例八分之一）、子○○（分擔比例八分之一）、寅
    ○○（分擔比例八分之一）、壬○○（分擔比例八分之一）
    、巳○○（分擔比例八分之一）、午○○（分擔比例八分之
    一）、卯○○（分擔比例二十四分之一）、辰○○（分擔比
    例二十四分之一）、癸○○○（分擔比例二十四分之一）應
    給付上訴人及視同上訴人申○○、亥○○、戌○○、宙○○
    、天○○、地○○、酉○○、玄○○、宇○○○43,506元。
乙、被上訴人均未於言詞辯論期日到庭，據其所提出之書狀陳述
    及聲明略以：(一)上訴人所提起之訴，依法應為固有必要共同
    訴訟，然公同共有人申○○、亥○○、戌○○、宙○○、天
    ○○、地○○、酉○○、玄○○、宇○○○等共有人並未列
    為共同原告，本件當事人不適格。本件與本院93年度朴小字
    第274 號民事確定判決，訴訟標的相同，顯屬重行起訴，違
    反一事不再理之原則，其訴不合法。(二)民法第233 條雖規定
    遲延之債務，以金錢為標的者，得請求依法定利率計算之遲
    延利息，惟該遲延利息之請求需債權人於實體訴訟有所請求
    ，法院始得依法判命給付，原告據以請求之遲延利息所依附
    之補償費，非原告在該分割案之請求，係法院所為之分割方
    法，並非以金錢請求為標的，故原告不得據以情求。本件分
    割共有物之判決判令被上訴人應給付必上訴人380,153 元，
    該補償費屬公同共有之債權，則依補償費而生之遲延利息，
    亦屬公同共有債權，依民法第831 條準用第828 條第2 項之
    規定，公同共有債權權利之行使，應得全體公同共有人同意
    行之，除得全體公同共有人之同意，無由其中一人或數人單
    獨受領之權，從而上訴人未得其餘公同共有人之同意，即無
    權請求。再前揭分割共有物之判決，雖命被上訴人給付上訴
    人及其餘公同共有人380,153 元，但此應給付之時點，應以
    辦理分割登記後，始有給付之義務，在未分割登記前，並無
    差價補償之問題，而兩造於92年2 月13日始辦理分割登記，
    如依法應負遲延責任，亦僅能依該時點起算，且被上訴人應
    給付之補償費已於92年2 月10日繳交法院，故被上訴人根本
    未遲延，至該款項雖於92年10月17日始分配完畢，此係法院
    作業問題，與被上訴人無關。
丙、得心證之理由：
一、按訴訟標的對於數人必須合一確定而應共同起訴，如其中一
    人或數人拒絕同為原告而無正當理由者，法院得依原告聲請
    ，以裁定命該未起訴之人於一定期間內追加為原告。逾期未
    追加者，視為已一同起訴。復按第一項未共同起訴之人所在
    不明，經原告聲請命為追加，法院認其聲請為正當者，得以
    裁定將該未起訴之人列為原告。民事訴訟法第56條之1 第1
    項、第3 項分別定有明文。本件追加上訴人申○○無正當理
    由拒絕同為上訴人，業經本院於97年3 月21日以裁定命其追
    加為上訴人確定在案，但上訴人逾期未為追加，依前揭第1
    款後段規定，追加上訴人申○○視為已追加；另追加上訴人
    亥○○、戌○○、宙○○、天○○、地○○、酉○○、玄○○、宇○○○等八人所在不明，本院亦已於97年7 月30日裁
    定將其等列為上訴人。
二、本件追加上訴人及被上訴人經合法通知，均未於言詞辯論期
    日到場，核無民事訴訟法第386 條各款之情事，爰依到場上
    訴人之聲請，由其一造辯論而為判決。
三、按依法律關係或依契約而成一公同關係之數人，基於該共有
    關係而共有一債權者，係屬公同共有債權，除依其公同關係
    所由規定之法律或契約另有規定者外，依民法第831 條，準
    用同法第828 條第2 項之規定，該公同共有債權之權利，應
    得全體共有人之同意行使之；又公同共有人受領公同共有債
    權之清償，應共同為之，除得全體共有人同意外，無由其中
    一人或數人單獨受領之權（最高法院86年度臺上字第699 號
    、80年度臺上字第1225號判決意旨參照）。查本件補償金債
    權，係兩造前於90年年7 月4 日經臺灣高等法院臺南分院以
    89年度上字第91號判決分割共有物確定，由被上訴人（或其
    被繼承人）補償上訴人及追加上訴人因之土地價格差價而來
    ，且依上開確定判決主文，土地部分係判命分歸上訴人及追
    加被上訴人公同共有取得，金錢補償部分雖僅係判命應補償
    上訴人及追加被上訴人，而未載明公同共有取得字樣，然基
    於土地分割部分既係保持公同共有取得，則該金錢補償部分
    自亦係保持公同共有取得，而屬公同共有債權，又本件遲延
    利息之請求，係因上訴人主張被上訴人未按期給付補償費而
    生之遲延利息，自係本於前揭補償金而生，亦同屬上訴人與
    追加被上訴人公同共有之債權，且是本件給付遲延利息之權
    利行使，自屬於公同共有債權之行使。準此，上訴人行使此
    公同共有債權應得其餘公同共有人之同意，其當事人始謂適
    格。就此，本院已依上訴人之聲請，以裁定命追加上訴人申
    ○○應於10日內追加為上訴人，該追加上訴人逾期未為追加
    ，視為已經追加，本院另已依上訴人之聲請，以裁定將其餘
    追加上訴人列為上訴人，是本件起訴，當事人適格並未欠缺
    。
四、按「遲延之債務，以支付金錢為標的者，債權人得請求依法
    定利率計算之遲延利息。」民法第233 條第1 項前段定有明
    文。又「給付有確定期限者，債務人自期限屆滿時起，負遲
    延責任。給付無確定期限者，債務人於債權人得請求給付時
    ，經其催告而未為給付，自受催告時起，負遲延責任。其經
    債權人起訴而送達訴狀，或依督促程序送達支付命令，或為
    其他相類之行為者，與催告有同一之效力。前項催告定有期
    限者，債務人自期限屆滿時起負遲延責任。」民法第229 條
    亦有明文。準此，給付定有確定履行期限者，債務人固自期
    限屆滿時，負遲延責任，惟給付無確定期限者，債務人則自
    債權人給付催告或為與催告有同一效力之行為，仍未為給付
    時，始負遲延責任。經查本件上訴人請求被上訴人給付遲延
    利息，係以臺灣高等法院臺南分院以89年度上字第91號判決
    被上訴人給付上訴人380,153 元，該判決於90年7 月4 日確
    定，被上訴人應給付上訴人自是日起至上訴人領取前揭補償
    金之日即92年10月17日止之期間，按週年利率百分之五計算
    之利息等語。惟共有物之分割，分割之方法不能協議決定者
    ，法院得依共有人之聲請，命以原物分配與各共有人，或變
    賣共有物，以價金分配與各共有人，以原物為分配時，如共
    有人中，有不能按其應有部分受分配者，得以金錢補償之。
    民法第824 條規定甚明。是法院亦判決命共有人應以金錢補
    償他共有人者，係以判決創設形成權利（債權），並命該共
    有人為給付，且於判決確定時發生效力（形成力及執行力）
    。惟該確定判決之執行力，僅係表彰受補償之共有人即補償
    金債權人對於該補償金債務人確定有該補償金請求權，而得
    隨時請求該補償金債務人給付，如補償金債務人未任意履行
    ，補償金債權人得聲請強制執行而已，該確定判決並未一併
    定補償金債務人應於何時給付，是應認即該補償金之給付並
    未定有確定期限，依首揭說明，補償金債務人於債權人為給
    付催告或與催告有同一效力之行為，仍未為給付時，始負遲
    延責任。是本件被上訴人雖經前揭確定判決命給付上訴人及
    追加上訴人380,153 元補償金，惟該補償金之給付既未有確
    定期限，自應認於上訴人及追加上訴人為給付催告或與催告
    有同一效力之行為，而仍不為給付時，始負遲延責任。上訴
    人雖以臺灣高等法院90年11月22日法律座談會研究結果認補
    償金債務人未即依判決給付補償金，即發生遲延問題云云，
    惟該座談會研究結果，並非法律或判例，不生法律上或事實
    上之拘束力，為本院所不採，併此敘明。
五、又本件補償金債權係公同共有債權，其權利之行使應由共同
    共有人全體或得全體公同共有人之同意由其中一人或數人為
    之。是本件補償金債權人（即上訴人及追加上訴人）催告被
    上訴人給付補償金權利之行使，自應由全體公同共有人即上
    訴人及追加上訴人全體或得全體公同共有人之同意之一人或
    數人為之，始生效力。而查上訴人丁○○雖於90年10月9 日
    以其名義（代理上訴人等，但不包括追加上訴人）發存證信
    函催告被上訴人給付，上訴人等另於90年11月26日對被上訴
    人聲請為強制執行，請求被上訴人給付（見本院卷一第50頁
    、第48頁），惟上開權利之行使均非本件補償金請求權之全
    體公同共有人所為，且追加上訴人除申○○外，其餘之人至
    遲在前揭分割共有物事件審理時即所在不明，則前開權利之
    行使，自不可能得其等之同意，準此，應認前揭催告及強制
    執行聲請等權利之行使，因未得上訴人等八人以外之公同共
    有人（即追加上訴人等）之同意，自不生催告之效力，被上
    訴人不因前揭催告或強制執行之聲請而負遲延責任。此外，
    上訴人又未主張、證明本件補償金權利人於92年10月17日前
    曾另合法為給付之催告或與催告有同一效力之行為，則被上
    訴人在92年10月17日前應不負遲延責任，應可認定。
六、從而，上訴人及追加上訴人依民法第233 條第1 項規定，請
    求被上訴人依上訴人聲明所示比例給付自90年7 月4 日起至
    92 年10 月17日止之期間之遲延利息43,506元，即屬無據，
    應予駁回。原判決為上訴人等敗訴之判決，其理由雖有不同
    ，但結論並無二致，上訴意旨指摘原判決不當，求予廢棄改
    判，為無理由，應予駁回。
七、本件事證已臻明確，兩造其餘攻擊防禦方法核與判決結果不
    生影響，爰不一一論述，併此敘明。
丁、訴訟費用負擔之依據：民事訴訟法第78條。
中    華    民    國    97    年    12    月    17    日
                  民事第一庭  審判長法  官  林世芬
                                    法  官  游悅晨
                                    法  官  林望民
以上正本係照原本作成。
本判決不得上訴。
中    華    民    國    97    年    12    月    17    日
                                    書記官  陳慶時


司法院資訊處製作；財團法人民間司法改革基金會備份。
